【裁判字號】    97,易,973
【裁判日期】    990517
【裁判案由】    詐欺等
【裁判全文】
臺灣桃園地方法院刑事判決               97年度易字第973號
公  訴  人  臺灣桃園地方法院檢察署檢察官
被      告  丙○○
上列被告因詐欺等案件，經檢察官提起公訴（97年度調偵字第
352號、97年度偵字第15069 號），本院判決如下：
    主  文
丙○○意圖為自己不法之所有，而侵占自己持有他人之物，處有
期徒刑月，如易科罰金，以新臺幣壹仟元折算壹日，減為有期
徒刑壹月又拾伍日，如易科罰金，以新臺幣壹仟元折算壹日；又
後備軍人意圖避免召集處理，居住處所遷移，無故不依規定申報
，致使召集令無法送達，處有期徒刑貳月，如易科罰金，以新臺
幣壹仟元折算壹日。應執行有期徒刑月，如易科罰金，以新臺
幣壹仟元折算壹日。
    事  實
一、緣丙○○於民國96年間與丁○○合夥在桃園縣中壢市○○路
    三吉公寓11號開設「ＯＫ輕鋼架工程行」，從事輕鋼架安裝
    工程，由丁○○出資購入雷射、切臺、竹桿槍、磁磚切具等
    工具交由丙○○及員工甲○○、戊○○使用，用畢即行歸還
    ，嗣丙○○與丁○○於96年農曆年後因故拆夥，然丙○○尚
    有工程未施作完畢，丙○○即向丁○○表明欲再行借用上開
    工具，丁○○應允並出借之，詎丙○○竟萌生為自己不法所
    有意圖之侵占犯意，擅自將前開其所持用、丁○○所有之雷
    射等系爭工具侵占入己，迭經丁○○索討仍拒不歸還，甚且
    避不見面。嗣經丁○○報警處理，始因而查悉上情。
二、又丙○○明知係身為桃園縣後備指揮部所屬後備軍人，須應
    三軍部隊教育召集令受召集處理，竟萌生意圖避免召集處理
    之妨害兵役犯意，於退伍後辦理歸鄉手續前之期間內某日，
    已行遷出桃園縣中壢市○○○街74號2 樓其原居住之戶籍地
    ，竟無故不依規定申報，且仍以該未實際居住之戶籍地辦理
    歸鄉手續，致使桃園縣後備指揮部指定丙○○應於97年5 月
    6 日前往苗栗縣頭份鎮斗煥199 之1 號斗煥坪營區報到而於
    97年3 月25日寄發之97年博愛甲字231405號之教育召集令無
    法送達。
三、案經丁○○告訴及桃園縣後備指揮部函送臺灣桃園地方法院
    檢察署檢察官偵查起訴。
    理  由
一、按被告以外之人於審判外之言詞或書面陳述，除法律有規定
    者外，不得作為證據。惟被告以外之人於審判外之陳述，經
    當事人於審判程序同意作為證據，法院審酌該言詞陳述或書
    面陳述作成時之情況，認為適當者，亦得為證據。當事人、
    代理人或辯護人於法院調查證據時，知有第159 條第1 項不
    得為證據之情形，而未於言詞辯論終結前聲明異議者，視為
    有前項之同意，刑事訴訟法第159 條第1 項、第159 條之5
    第1 項、第2 項分別定有明文。查卷附據以認定被告丙○○
    犯罪事實有無之屬傳聞證據之證據能力，當事人於本院審判
    中同意作為證據，本院審酌各該證據查無有何違反法定程序
    取得之情形，亦無顯有不可信與不得作為證據等情，故認為
    適當，是認均有證據能力，合先敘明。
二、訊據被告丙○○固不否認有向丁○○借用雷射機具、切臺、
    竹桿槍及磁磚切具等工具設備，且其遷出桃園縣中壢市○○○街74號2 樓其原居住之戶籍地後，未申報遷籍，經桃園縣
    後備指揮部於97年3 月25日向其戶籍地寄發教育召集令，遂
    未收受教育召集令之事實，然矢口否認有何侵占與妨害兵役
    犯行，辯稱：我與丁○○拆夥後已歸還工具設備，我沒有居
    住於戶籍地後，都住在租屋套房，房東因考量稅金問題不許
    我遷籍至租屋地址，我因此沒有遷移戶籍云云。經查：
  (一)前開被告丙○○侵占之犯罪事實，業據證人即告訴人丁○○
    於本院審理時具結證稱：丙○○與我原本合夥開工程行，合
    作模式是丙○○只負責出勞力，錢全部我出，我也要出勞力
    ，但丙○○技術比我好，所有收入我們對半分，工程行還有
    工人甲○○與戊○○，雷射、切臺、竹桿槍、磁磚切具這些
    工具都是我買的，丙○○、我及工人都可以使用工具，工具
    拆夥後也都有還回來，是在我這。工程行拆夥前，丙○○有
    接到臺北市○○路、南昌路、中壢工業區○○○○○道、臺
    北縣板橋市○○路、桃園縣桃園市○○路補習班、臺北市○○路這七個工地。但是丙○○拆夥後，說他要繼續完成工作
    ，向我借雷射、切臺、竹桿槍、磁磚切具這些工具，結果一
    借就是不還，我向丙○○索討，他都避不見面等語（本院卷
    第29頁至第33頁參照），經核與其於偵查中具結證稱其為合
    夥事業所購置之雷射、切臺、竹桿槍、磁磚切具分別價值
    12,000元、3,000 元、3,000 元、3,000 元，平日係放置工
    程行即其住處，此等工具為丙○○侵占未經歸還等情大致相
    符（他字卷第8 頁至第9 頁參照）。以證人丁○○與被告並
    無嫌隙，復經傳到庭以具結方式擔保其證詞之可信性，實無
    甘冒觸犯偽證之罪責，親身涉險故意構詞誣陷被告之必要，
    更以其於偵查中與本院審理時所證內容前後大致相合，信屬
    有憑非空穴來風，是其所證當足供本院憑以判斷、認定被告
    侵占犯行之存在。參諸被告原於偵查中辯稱：雷射、切臺、
    竹桿槍、磁磚切具這些工具我在96年過年後拆夥前就還給丁○○，當時我是放在工具櫃內，還有告知丁○○的媽媽，我
    最後一次看到這些工具是在中壢工業區的工地，還有甲○○
    在場，那是我最後一次工程行的工作等語（訴緝卷第14頁參
    照）。復於本院行準備程序時改稱：雷射、切臺、竹桿槍、
    磁磚切具我在96年過年前即已歸還丁○○等語（審查卷第29
    頁參照）。所辯歸還系爭工具之時間究為農曆年後或前，已
    見與偵查中前後不一。更於本院審理時辯稱：我與丁○○於
    96年農曆年後沒多久拆夥，拆夥後還有新屋交流道、臺北縣
    板橋市○○路、臺北市○○路圖書館工地未完工，我沒有工
    具，因此拆夥後有幾天有跟丁○○借磁磚切臺與電鑽而已，
    我只跟丁○○借兩天，兩天都是用畢後拿到他家還他，使用
    在臺北市○○路圖書館工地，後來我受僱他人，使用別人的
    工具，原先工程行工程沒做完就停掉了等語（本院卷第148
    頁至第149 頁參照），是依其所述，其於農曆年後經與丁○○拆夥，尚有向丁○○借用磁磚切具，核與其於偵查中與本
    院行準備程序時辯稱其於拆夥前即已將磁磚切具等工具歸還
    丁○○，其最後一次看到磁磚切具等工具係在中壢工業區的
    工地等情，完全不合，則被告供述前後既有如此不一，所言
    可信與否實為有疑。參見證人甲○○於本院審理時具結證稱
    ：我從事輕鋼架工作，丙○○與丁○○合夥開設工程行時，
    我與戊○○係受雇之工程行員工。我們從事輕鋼架工作需要
    用雷射、切臺、竹桿槍、風車、電鑽、切臺、砂輪機。雷射
    用來抓水平跟垂直，切臺用來切骨架，竹桿槍用來固定天花
    板、打釘子。工程行有一種切木板的鋸臺，還有一種切板換
    鋸片後可以切磁磚。這些工具都是丁○○買的，沒有上工時
    由丁○○保管，放在丁○○家，有時候我們到臺北工作，東
    西太多會放在工地。視工地情形，如果需要人手多，我們會
    四個人一起去一個工地，不然就是兩人去一個工地。我離開
    丙○○他們的工程行後，他們還有繼續未完的工程，而要完
    成工程一定非要有工具不可。任職期間我有從事臺北市○○
    路的圖書館、桃園縣桃園市○○路的補習班、中壢工業區這
    三項工程，這三個工程我是跟丙○○去做，需要工具都是先
    去丁○○家拿，大型工具像是馬椅、切臺、竹桿槍、電鑽我
    們不會帶回去，會鎖在工地，工具如果有帶走，還是回到丁○○家放，不會各自保管。工程行的竹桿槍、切矽酸鈣板的
    切板，在我任職期間有在臺北市○○路圖書館工地遺失，工
    程行遺失工具，一定要買來補足，不然不能施工。臺北市○○路圖書館的工地，我離職時還沒完成。桃園縣桃園市○○
    路的補習班、中壢工業區的工程，我離職時都完成了，那兩
    個工地都沒有發生工具遺失的情況等語（本院卷第141 頁背
    面至第149 頁參照）。依其所證，臺北市○○路圖書館的工
    程為其與被告共同進行，該工程於其離職之際尚未完成，尚
    待被告施作，而施工過程非有工具不可。以證人甲○○與被
    告並無嫌隙，復經傳到庭以具結方式擔保其證詞之可信性，
    更係經被告聲請傳喚調查之友性證人，難認證人甲○○有何
    動機故為不利於被告之證詞。然據被告於偵查中所辯，磁磚
    切具等工具，其最後一次看見係在中壢工業區的工地，當日
    有證人甲○○在場且係其最後一次從事合夥工程行之工作等
    情，就被告最後一次使用丁○○之磁磚切具等工具之時間、
    地點及在場者，被告於偵查中所辯顯與證人甲○○所證情事
    不符。另據被告於本院行準備程序時辯稱：雷射、切臺、竹
    桿槍、磁磚切具於拆夥前早已遺失，並非為其侵占等語（本
    院卷第17頁參照），更與證人甲○○證稱工程行的工具僅有
    竹桿槍與切板在臺北市○○路圖書館的工地遺失過，工程行
    遺失該等工具後亦會購買補足，否則無法施工等情，完全不
    合。再以被告與偵查中、本院行準備程序時、審理時供述前
    後不一之情事，已如前述，苟被告確無侵占丁○○之工具一
    事，何須於偵查中偽稱最後一次看見工具係從事中壢工業區
    工程尚有證人甲○○在場？甚且於本院行準備程序時託詞雷
    射等工具於拆夥前早已遺失？是認被告所辯可信度不高，殊
    無值取，更見證人丁○○所證前情為實。從而，被告確有如
    證人丁○○所指於96年農曆年後合夥工程行拆夥後借用丁○○所有之雷射、切臺、竹桿槍、磁磚切具等工具，持用後侵
    占入己之事實，被告所辯情節前後不一且與證人甲○○所證
    情事顯有不符，洵屬事後飾卸之詞，不可採信。被告所為侵
    占之犯罪事實，堪以認定。
  (二)前開被告丙○○妨害兵役之犯罪事實，業據被告坦認桃園縣
    中壢市○○○街74號2 樓原為戶籍地，其未實際居住該址並
    未依規定申報遷出之事實，並有桃園縣後備指揮部97年博愛
    甲字231405號教育召集令、召集令交付情形紀錄表、桃園縣
    後備指揮部列管後備軍人參加召集未按戶籍地居住亦未申報
    戶籍遷移調查表、97年博愛甲字231405號教育召集報到狀況
    成果資料等在卷為憑（97年度偵字第15069 號卷第3 頁至第
    9 頁參照），足資證明被告經桃園縣後備指揮部指定被告應
    於97年5 月6 日前往苗栗縣頭份鎮斗煥199 之1 號斗煥坪營
    區報到，該教育召集令於97年3 月25日寄發並寄抵被告未實
    際居住之戶籍地，無法送達予被告之事實。被告雖以前開情
    詞置辯，然據被告迭於本院行準備程序與審理時供稱：「（
    你是不是有設籍在仁福三街的地址，但是沒有實際上居住在
    這裡的情形？）有」、「（既然實際上沒有居住在這個地址
    ，為什麼不去辦理戶籍地的遷移登記？）仁福三街是我當兵
    前住的地方，退伍後我住在龍潭，地址我忘記了」、「（總
    而言之，你退伍後就沒有住在仁福三街對嗎？）對」、「（
    退伍之後你應該知道要立刻到你所轄的戶政事務所辦理歸鄉
    ○○○道嗎？）我有去辦，我去中壢戶政事務所辦的」、「
    （當時你申報你退伍之後的住所在什麼地方？）一樣在仁福
    三街」、「（但是你當時就沒有住在仁福三街了對不對？）
    對」、「（你知不知道縱使退伍之後還是有可能會收到教育
    召集令？）我知道」、「（教育召集令要送到哪裡你知道嗎
    ？）戶籍地」、「（離營時長官沒有跟你說返鄉要報到嗎？
    ）有」、「（報到要做什麼）歸鄉」、「（是不是說你已經
    回到這個地方來了？）對」等語（本院卷第17頁背面至第18
    頁、152 頁背面至第153 頁參照），顯見被告退伍辦理歸鄉
    之際已未實際居住於桃園縣中壢市○○○街74號2 樓之戶籍
    地，且明知後備軍人須應三軍部隊教育召集令受教育召集且
    教育召集令係寄送至其戶籍地，竟仍以其非現居住之戶籍地
    辦理歸鄉手續，另按「國軍義務役官、士、兵離營歸鄉報到
    與後備軍人權利及義務須知」之後備軍人各種召集欄中注意
    事項第5 點之規定，後備軍人及補充兵未於戶籍地居住者，
    應將聯絡方式告知戶長或已成年具有行為能力之人，以利轉
    知通報召集事宜，按時報到，而上開規定在一般官兵服役期
    滿退伍時，均由其主官（管）在離營前召集即將退伍之士、
    官兵，詳予解說，充分告知並交付該須知予離營之人，此乃
    任何服過兵役之人普遍皆知之事實，是退伍之人於其居住處
    所有所變動，均知悉應為申報，再以被告於本院審理時供承
    其父親雖已過世，然其與姐姐、叔叔仍有連絡，姐姐離婚後
    係住在叔叔住處，叔叔是住在臺北，其亦知悉其伯父的住址
    等語無誤（本院第151 頁背面至第152 頁背面參照），是縱
    被告所辯其租屋處房東因稅金問題不許其遷籍至租屋地址等
    語為真，被告明知其未實際居住於戶籍地，亦知教育召集令
    將送達至上開其未現居住之戶籍地，被告尚有得以聯絡之親
    友住處，可供其設定戶籍，仍未向戶籍機關申報遷移戶籍，
    亦未向兵役單位陳報現居住地點，竟仍以其非現居住之戶籍
    地辦理歸鄉手續，自有避免召集處理之意圖無誤，並已致召
    集令無法送達。被告前開所辯，洵屬卸責之詞，不足採信。
    被告妨害兵役犯行堪予認定。
  (三)綜上所述，本件事證明確，被告侵占與妨害兵役犯行均堪認
    定，應依法論科。至被告雖聲請傳喚證人乙○○到庭證明其
    未將丁○○所有之系爭工具攜回其住處。然按「當事人、代
    理人、辯護人或輔佐人聲請調查之證據，法院認為不必要者
    ，得以裁定駁回之。下列情形，應認為不必要：一、不能調
    查者。二、與待證事實無重要關係者。三、待證事實已臻明
    瞭無再調查之必要者。四、同一證據再行聲請者」，刑事訴
    訟法第163 條之2 定有明文。縱令被告聲請傳喚證人乙○○
    之待證事實屬實，然被告將其所持用、丁○○所有之系爭工
    具侵占入己後，亦得將之藏放他處甚且持之變賣，是其未將
    系爭工具攜回住處之情不能反證其無侵占犯行，且查證人乙○○迭經本院合法傳喚，分別於98年12月10日、99年2 月11
    日、99年4 月15日審判期日，三次無故不到庭作證之情事，
    亦有各次審理期日送達證書與報到單等件附卷可稽，是認證
    人乙○○與待證事實無重要關係且已不能調查，係無調查之
    必要，附此敘明。
三、核被告丙○○所為，係犯刑法第335 條第1 項之普通侵占罪
    ；另被告係後備軍人意圖避免召集處理，居住處所遷移，無
    故不依規定申報，而係犯妨害兵役治罪條例第10條第1 項第
    3 款之罪，致使教育召集令無法送達，依同條第3 項規定，
    應以意圖避免教育召集論，應依同法第6 條第1 項科刑。被
    告所犯前開二罪，犯意各別，行為互殊，應予分論併罰。爰
    審酌被告與丁○○拆夥後仍利用丁○○之信任，將丁○○出
    借交付予其使用之工具侵占入己，更明知身為役齡男子，依
    法退伍後仍負有受教育召集之義務，卻為逃避教育召集處理
    而遷移居住處所且無故不申報，致教育召集令無從送達，所
    為已對國家兵役之有效管理造成妨害，所為侵占與妨害兵役
    犯行後猶矢口否認犯行之犯後態度不佳並考量被告之智識程
    度、生活狀況及等一切情狀，量處如主文所示之刑，並諭知
    易科罰金之折算標準，以示懲儆。按中華民國九十六年罪犯
    減刑條例業經於96年7 月4 日公布，並自96年7 月16日起施
    行，被告所為本件侵占犯行之犯罪時間係在96年4 月24日以
    前，核與中華民國九十六年罪犯減刑條例第2 條第1 項之規
    定相符，所犯罪名復無同條例第3 條之除外情事存在，自應
    依該條例第2 條第1 項第3 款及第7 條之規定，減其宣告刑
    二分之一，並就減得之刑依同條例第9 條之規定，諭知易科
    罰金之折算標準，並依同條例第11條之規定，就減得之刑與
    不應減刑之罪之宣告刑，定應執行之刑且就應執行之刑諭知
    易科罰金之折算標準。
據上論斷，應依刑事訴訟法第299 條第1 項前段，妨害兵役治罪
條例第10條第3 項、第1 項第3 款、第6 條第1 項，刑法第11條
前段、第335 條第1 項、第41條第1 項前段、第51條第5 款，中
華民國九十六年罪犯減刑條例第2 條第1 項第3 款、第7 條、第
9 條、第11條，刑法施行法第1 條之1 第1 項、第2 項前段，判
決如主文。
本案經檢察官簡方毅到庭執行職務。
中    華    民    國    99    年    5     月    17    日
                  刑事第十一庭  審判長法  官  蔡榮澤
                                      法  官  林蕙芳
                                      法  官  吳宗航
以上正本證明與原本無異。
如不服本判決應於收受判決後10日內向本院提出上訴書狀，並應
敘述具體理由。其未敘述上訴理由者，應於上訴期間屆滿後20日
內向本院補提理由書( 均須按他造當事人之人數附繕本) 「切勿
逕送上級法院」。
                                      書記官  鄭乃甄
中    華    民    國    99    年    5     月    18    日
附錄本案論罪科刑法條：
妨害兵役治罪條例第10條
後備軍人意圖避免召集處理有下列行為之一者，處 1 年以下有
期徒刑、拘役或科新臺幣 9 萬元以下罰金：
一、離營歸鄉無故不依規定報到，或重複申報戶籍者。
二、拒絕依規定調查，或體格檢查不到者。
三、居住處所遷移，無故不依規定申報者。
國民兵犯前項第 3 款之罪者，處六月以下有期徒刑、拘役或科
新臺幣 3 萬元以下罰金。
後備軍人犯第 1 項之罪或國民兵犯前項之罪，致使召集令無法
送達者，以意圖避免召集論；分別依第 5 條或第 6 條科刑。
妨害兵役治罪條例第6條
意圖避免教育召集或勤務召集，而有下列行為之一者，處 3 年
以下有期徒刑：
一、捏造免役、除役、轉役或免除召集原因者。
二、毀傷身體者。
三、拒絕接受召集令者。
四、應受召集，無故逾應召期限二日者。
五、使人頂替本人應召者。
無故不參加點閱召集，或意圖避免點閱召集，而有前項第一款至
第三款及第 5 款行為之一者，處 1 年以下有期徒刑、拘役或科
新臺幣 9 萬元以下罰金。
國民兵為避免應召集輔助軍事勤務犯第 1 項之罪者，處 3 年以
下有期徒刑。
中華民國刑法第335條
（普通侵占罪）
意圖為自己或第三人不法之所有，而侵占自己持有他人之物者，
處 5 年以下有期徒刑、拘役或科或併科 1 千元以下罰金。
前項之未遂犯罰之。

司法院資訊處製作；財團法人民間司法改革基金會備份。
